ACORDAO-COMPLETO-2351377

ACÓRDÃO 5543/2019 ATA 23/2019 - PRIMEIRA CÂMARA

VISTOS, relatados e discutidos estes autos de tomada de contas especial instaurada em razão da inexecução total e da omissão no dever de prestar contas dos recursos repassados por força do Contrato de Concessão de Subvenção Econômica 01.09.0105.00 (Referência Finep 1222/2008) , que tinha por objeto a execução do projeto "A Mágica da Lógica", 
ACORDAM os Ministros do Tribunal de Contas da União, reunidos em sessão da Primeira Câmara, ante as razões expostas pelo Relator, em:
	9.1. julgar irregulares as contas de Construir Rio de Janeiro Empreendimentos Ltda. e de seus sócios Jairo Boechat Júnior e Wilson Moraes Alvarenga, com fundamento nos arts. 1º, inciso I, 16, inciso III, alíneas "a" e "c", da Lei 8.443/1992 c/c os arts. 19 e 23, inciso III, da mesma Lei, e condená-los, solidariamente, ao pagamento das quantias a seguir especificadas, com a fixação do prazo de quinze dias, a contar das notificações, para comprovarem, perante o Tribunal (art. 214, inciso III, alínea "a", do Regimento Interno) , o recolhimento das dívidas aos cofres do Fundo Nacional de Desenvolvimento Científico e Tecnológico, atualizadas monetariamente e acrescidas dos juros de mora, calculados a partir das datas discriminadas, até a data dos recolhimentos, na forma prevista na legislação em vigor:
	VALOR ORIGINAL (R$) 
	DATA DA OCORRÊNCIA

	455.904,00
	11/5/2009

	431.996,00
	16/4/2010

	9.2. aplicar à empresa Construir Rio de Janeiro Empreendimentos Ltda. e a seus sócios Jairo Boechat Júnior e Wilson Moraes Alvarenga, individualmente, a multa prevista no art. 57 da Lei 8.443/1992, no valor de R$ 150.000,00 (cento e cinquenta mil reais) , com a fixação do prazo de quinze dias, a contar das notificações, para comprovarem, perante o Tribunal (art. 214, inciso III, alínea "a", do Regimento Interno) , o recolhimento das dívidas aos cofres do Tesouro Nacional, atualizadas monetariamente desde a data deste acórdão até a dos efetivos recolhimentos, se forem pagas após o vencimento, na forma da legislação em vigor;
	9.3. autorizar, desde logo, nos termos do art. 28, inciso II, da Lei 8.443/1992, a cobrança judicial das dívidas caso não atendidas as notificações;
	9.4. autorizar, com fundamento no art. 26 da Lei 8.443/1992, se requerido, o pagamento das importâncias devidas em até 36 (trinta e seis) parcelas mensais e consecutivas, fixando o prazo de 15 (quinze) dias, a contar do recebimento da notificação, para que seja comprovado, perante este Tribunal, o recolhimento da primeira parcela, e de 30 (trinta) dias, a contar da parcela anterior, para que seja comprovado o recolhimento das demais parcelas, devendo incidir sobre cada valor mensal os devidos acréscimos legais, na forma prevista na legislação vigente, além de alertar que a falta de comprovação do recolhimento de qualquer parcela importará no vencimento antecipado do saldo devedor, nos termos do art. 217 do Regimento Interno do TCU; e
	9.5. encaminhar cópia desta deliberação à Procuradoria da República no Estado do Rio de Janeiro, nos termos do § 3º do art. 16 da Lei 8.443/1992, para adoção das medidas que entender cabíveis.

Tomada de contas especial instaurada em decorrência da inexecução total e da omissão no dever de prestar contas dos recursos repassados para a execução do projeto A Mágica da Lógica.

Primeira Câmara

Financiadora de Estudos e Projetos.

3. Responsáveis: Construir Rio de Janeiro Empreendimentos Ltda. (05.161.233/0001-90); Jairo Boechat Júnior (XXX.747.896-XX); Wilson Moraes Alvarenga (XXX.860.308-XX).

13.1. Ministros presentes: Walton Alencar Rodrigues (Presidente) e Benjamin Zymler (Relator).
13.2. Ministro-Substituto convocado: Augusto Sherman Cavalcanti.
13.3. Ministro-Substituto presente: Weder de Oliveira.

ACORDAO-COMPLETO-2412770

Acórdão de Relação 6461/2020 - Primeira Câmara

Acórdão de Relação

ACORDAO-COMPLETO-2429587

Acórdão de Relação 10619/2020 - Primeira Câmara

Wilson Moraes Alvarenga

BENJAMIN ZYMLER

Adoto como relatório a instrução elaborada por auditora da Sec/RJ (peça 62) , que contou com a anuência da chefia imediata (peça 63) : 
"Trata-se de tomada de contas especial instaurada pela Financiadora de Estudos e Projetos (Finep) em desfavor de Jairo Boechat Junior, Wilson Moraes Alvarenga e Construir Rio de Janeiro Empreendimentos Ltda., em decorrência da inexecução total e da omissão no dever de prestar contas dos recursos repassados por força do Contrato de Concessão de Subvenção Econômica 01.09.0105.00 (Referência Finep 1222/2008) , celebrado em 2/4/2009 com fundamento na Lei 10.973/2004, e que tinha por objeto a execução do projeto "A Mágica da Lógica" (peça 1, p. 52-68 e 293) .
A instrução anterior encontra-se na peça 5.
HISTÓRICO
Antes de passarmos ao exame da presente tomada de contas especial, consideramos oportuno traçar um histórico dos fatos relativos à execução e à prestação de contas do Contrato de Subvenção Econômica 1222/2008 a partir das informações disponíveis nos autos remetidos pela Finep.
O Contrato de Concessão de Subvenção Econômica 01.09.0105.00 (Referência Finep 1222/2008) , foi celebrado em 2/4/2009 e foi subscrito pelos Srs. Jairo Boechat Junior e Wilson Moraes Alvarenga, sócios-administradores da Construir Rio de Janeiro Empreendimentos Ltda. (peça 1, p. 44 e 52-68) . O Sr. Jairo Boechat Junior foi, ademais, indicado como ordenador de despesas da beneficiária da subvenção junto à Finep (peça 50) .
De acordo com o plano de trabalho, o objetivo do projeto era adequar as medidas do Tijolito, utilizado no Sistema Andrade Gutierrez de Construção Industrializada, para ser utilizado com um sistema de industrialização aberta, o que proporcionaria sua conexão com outros subsistemas utilizados no mercado e favoreceria o aumento de escala, tornando possível a comercialização do produto por menores valores. Para tanto, o projeto previa a fabricação de uma nova prensa, com maior produtividade (peça 1, p. 70-76) .
Conforme disposto nas cláusulas quarta e sexta do contrato, a Finep poderia repassar até R$ 917.100,00 para a execução do objeto, e a contrapartida prevista era de R$ 292.350,00 (peça 1, p. 54-56) .
A Finep repassou R$ 887.900,00 para o projeto "A Mágica da Lógica". Os recursos federais foram repassados em duas parcelas, mediante as ordens bancárias 801366 e 801124, nos valores de R$ 455.904,00 e R$ 431.996,00, emitidas em 11/5/2009 e 16/4/2010, respectivamente (peça 1, p. 22, 290 e 320) . Não constam dos autos extratos bancários da conta específica que permitam identificar as datas em que os valores foram creditados em conta, uma vez que a Finep não exige o envio de tal documentação para subvenções (peça 1, p. 26) .
A terceira e última parcela, no valor de R$ 29.200,00, foi cancelada em 31/1/2012 (peça 1, p. 144) .
O ajuste vigeu por dezoito meses, de 2/4/2009 a 2/10/2010, e previa a apresentação da prestação de contas até 180 dias após o término do prazo de utilização dos recursos e de execução do projeto, conforme cláusula sexta do Contrato de Concessão de Subvenção Econômica 1222/2008 (peça 1, p. 56) .
Em 19/1/2010, a Finep realizou visita de acompanhamento de projeto em que constatou que as metas previstas no plano de trabalho para o período haviam sido cumpridas e recomendou a aprovação do relatório técnico parcial e a liberação da próxima parcela (peça 1, p. 92-96) .
Do ponto de vista financeiro, a Finep recomendou, em 28/1/2010, a aprovação, com ressalva, do demonstrativo de gastos relativo à parcela de R$ 455.904,00, conforme parecer constante da página 98 da peça 1. Na ocasião foram aprovadas despesas no montante de R$ 430.000,00, que representavam 46,88% do valor total do projeto.
Em correspondências de 27/4/2011 e 21/5/2015, a Finep solicitou à beneficiária o envio da Prestação de Contas Final do Projeto, cujo prazo para envio se encerrara em 1/4/2011 (peça 1, p. 122-134) .
Ante a ausência de resposta por parte da empresa Construir Rio de Janeiro Empreendimentos Ltda., analista da Finep emitiu, em 1/12/2015, parecer nos seguintes termos (peça 1, p. 144-145, grifamos) :
No Plano de Trabalho aprovado constam as seguintes etapas: 
1 - Definição do produto; 
2 - Descrição técnica do produto; 
3 - Projetos complementares e executivos; 
4 - Plano de gerenciamento do projeto; 
5 - Contratação da execução das peças e subsistemas; 
6 - Montagem da prensa; 
7 - Fechamento.
As etapas 1 a 4 foram totalmente concluídas, a etapa 5 foi executada em 50% e as etapas 6 e 7 ainda não tinham sido iniciadas. 
Em 22/03/2010 a empresa comunicou a locação de um novo escritório no Rio de Janeiro, sendo que após esta data não conseguimos mais comunicação com a empresa e não recebemos mais nenhum relatório sobre o andamento do projeto. 
Assim, estou de acordo com a abertura do processo proposto pelo DPC no MEMO/DPC/0621/2015, de 23/11/2015, em seu valor total, uma vez que não tive oportunidade de verificar a execução dos componentes da prensa.
Posteriormente, o mesmo analista da Finep acrescentou que (peça 1, p. 148) :
Conforme resposta ao MEMO/DPC/0621/2015 feita em 02/12/2015, só foram executadas as etapas 1 a 4 e parte da etapa 5, o que não caracteriza a execução do protótipo da prensa prevista no Plano de Trabalho e sim a elaboração do projeto e contratação da execução das peças e subsistemas. 
Como não tivemos mais informações sobre a continuidade do projeto, considero que nada do que foi executado tem serventia.
Seguiu-se, então, a instauração de tomada de contas especial em razão da omissão da beneficiária no dever de prestar contas e da inexecução total do projeto, consoante despacho do presidente da Finep de 11/1/2016 (peça 1, p. 38) . Em vista disso, a empresa Construir Rio de Janeiro Empreendimentos Ltda. e seus sócios foram notificados (peça 1, p. 186-191, 224-229 e 242-246) .
Em resposta, o Sr. Jairo Boechat Junior enviou, em 17/2/2016, correspondência narrando circunstâncias que teriam levado à não conclusão do projeto e solicitando dilação de prazo para fazê-lo. Informou, ainda, que a empresa não estava mais instalada no escritório da Ilha do Governador, mas que a fábrica, embora com produção paralisada, continuava sendo endereço da Construir Rio de Janeiro Empreendimentos Ltda. Os argumentos então levados à consideração da Finep eram, em síntese, os seguintes (peça 1, p. 262-272) :
o objetivo inicial do projeto "A Mágica da Lógica" era o aumento da produtividade das prensas que produziam o Tijolito, visando a aumentar a oferta e diminuir os custos de produção, bem como adequar as dimensões de cada peça para 250 mm por 125 mm para facilitar a sua integração com outros sistemas modulares;
nos estudos posteriores, no desenvolvimento do projeto, foi abandonada a mudança de tamanho, sendo os trabalhos concentrados na maior produtividade da prensa;
posteriormente, com a publicação da nova norma de desempenho de sistemas construtivos pela ABNT (NBR 15.575) , foi verificado que os estudos e desenvolvimentos já executados não seriam mais válidos, em razão de alteração na medida mínima dos tijolos estruturais, caso do Tijolito;
foi proposto à Finep um novo projeto denominado "Adequação do Projeto Mágica da Lógica às Normas de Desempenho de Sistemas Construtivos", para adequar o projeto original aos princípios contidos na NBR 15.575;
a NBR 15.575 fixou a espessura da parede em 14 cm, ao invés dos 11 cm com que a empresa vinha trabalhando;
a mudança tornou inútil grande parte do que já havia sido executado e inviabilizou a continuidade da operação de construção de casas populares financiadas pela Caixa Econômica Federal (CEF) ;
o projeto complementar foi aprovado no edital de Subvenção Econômica 1/2009, sendo destinado para sua execução no resultado preliminar, publicado em 13/6/2009, o valor de R$ 889.500,00, posteriormente reduzido para R$ 503.260,00 quando da publicação do resultado final, tendo a Finep, por fim, desistido do projeto;
a Construir decidiu Rio de Janeiro Empreendimentos Ltda. decidiu continuar com o projeto por conta própria, assim como havia implantado a fábrica de casas e a utilização do sistema no Rio de Janeiro sem qualquer financiamento;
para tanto, contava com recursos provenientes da distribuição de lucros da empresa Conterra Mineração e Comércio Ltda., sociedade mineradora de propriedade da Construir decidiu Rio de Janeiro Empreendimentos Ltda., onde todos os investimentos para a produção já haviam, sido realizados;
ocorre que, para a construção do Arco Metropolitano do Rio de Janeiro, o Departamento Nacional de Infraestrutura de Transportes (Dnit) e seus conveniados e contratados invadiram ilegalmente a área da Conterra Mineração e Comércio Ltda. sem qualquer desapropriação, causando prejuízos incalculáveis para a mineradora, impedindo a distribuição de lucros e o alcance dos resultados financeiros;
a invasão atingiu reservas minerais de aproximadamente 1.600.000 m3 de areia que, cotadas a R$ 61,38 (valor pesquisado pela CEF para compor o índice Sinapi) , montam a R$ 98.000.000,00, o que demonstra o grande impacto das ilegalidades na empresa;
com a fábrica paralisada em função da alteração das normas de dimensão das paredes e a invasão de sua mineradora, não restou alternativa à Construir a não ser paralisar o projeto até que a constitucionalidade e a legalidade prevaleçam e a empresa seja reintegrada na sua posse e indenizada de seus prejuízos, por meio dos processos 0031885-52.2009.8.19.0021 e 0001045-88.2011.8.19.0021, ambos da 1ª Vara Cível de Duque de Caxias, 0013070-75.2007.8.19.0021, da 2ª Vara Cível de Duque de Caxias, e 0030542.21.2009.8.19.0021, da 3ª Vara Cível de Duque de Caxias;
 por evidente força maior e por necessitar de recursos alheios para terminar os dois projetos, pede dilação do prazo para concluí-los;
a fábrica está com a produção paralisada, mas o imóvel é próprio e continua sendo a sede da empresa;
a empresa espera resolver as agressões que sofreu no menor prazo possível, pois tem bens suficientes para terminar o projeto sem qualquer subsídio complementar, embora não disponha de caixa momentaneamente, como atestam os créditos oriundos das decisões judiciais e a propriedade do imóvel da fábrica.
A solicitação de prorrogação de prazo foi indeferida pela Finep e comunicada ao Sr. Jairo Boechat Junior (peça 1, p. 276-278) . Não consta dos autos o aviso de recebimento da referida comunicação.
O Relatório do Tomador de Contas, de 10/3/2016, concluiu pela ocorrência de prejuízo ao erário decorrente da "omissão no dever de prestar contas técnica e financeiramente, o que levou a área operacional a concluir também pela inexecução total do projeto, uma vez que nada do que foi executado teve serventia social". Ademais, identificou os senhores Wilson Moraes Alvarenga, sócio-gerente, e Jairo Boechat Junior, sócio-gerente e ordenador de despesas, como responsáveis pela gestão dos recursos federais recebidos e imputou-lhes o débito apurado, no valor original de R$ 887.900,00, solidariamente com a empresa Construir Rio de Janeiro Empreendimentos Ltda., em conformidade com a Súmula 286 do Tribunal de Contas da União (peça 1, p. 290-298) .
A Auditoria Interna da Finep deu parecer favorável ao prosseguimento da tomada de contas especial e propôs o encaminhamento dos autos à Controladoria Geral da União (CGU) (peça 1, p. 306-308) .
A Controladoria Geral da União emitiu, em 28/4/2016, o Relatório de Auditoria 583/2016, acompanhando as conclusões do relatório de tomador de contas (peça 1, p. 319-321) .
Em consonância com o relatório de auditoria, o certificado de auditoria e o parecer do dirigente de controle interno se manifestaram pela irregularidade das contas (peça 1, p. 323-324) .
O pronunciamento ministerial encontra-se na página 331 da peça 1.
No âmbito desta Corte de Contas, a instrução inicial, propôs a citação solidária da empresa Construir Rio de Janeiro Empreendimentos Ltda. e seus sócios-administradores Jairo Boechat Junior e Wilson Moraes Alvarenga, para que apresentassem alegações de defesa e/ou recolhessem, solidariamente, aos cofres do Fundo Nacional de Desenvolvimento Científico e Tecnológico, as quantias abaixo indicadas, atualizadas monetariamente a partir das respectivas datas até o efetivo recolhimento, abatendo-se na oportunidade a quantia eventualmente ressarcida, na forma da legislação em vigor, em decorrência da inexecução total e da não comprovação da boa e regular aplicação dos recursos recebidos, em face da omissão no dever de prestar contas dos valores transferidos por força do Contrato de Concessão de Subvenção Econômica 01.09.0105.00 (Referência Finep 1222/2008) :
	VALOR (R$) 
	DATA

	455.904,00
	11/5/2009

	431.996,00
	16/4/2010

EXAME TÉCNICO
Em cumprimento ao despacho do Ministro-relator constante da peça 7, foram promovidas as citações dos responsáveis, conforme informações extraídas da peça 54:
 
	OFÍCIO
	PEÇA
	DESTINATÁRIO
	RESPOSTA

	3086/2016
	11
	Jairo Boechat Junior
	Peças 19-20

	3469/2016
	24
	Wilson Moraes Alvarenga
	Peça 33

	39/2018
	38
	Construir Rio de Janeiro Empreendimentos Ltda.
	Peças 41-53

Os responsáveis apresentam, essencialmente, os mesmos argumentos ao longo de suas defesas:
a Construtora Andrade Gutierrez desenvolveu, desde 1989, o Sistema Andrade Gutierrez de Construção Industrializada que tem como peça básica o Tijolito, um tijolo de encaixe, patenteado pela empresa, tipo macho e fêmea, de medidas 110 x220 x100 mm;
a Construir Rio de Janeiro Empreendimento Ltda., foi constituída em junho de 2002 para desenvolver e aplicar, em parceria com a Construtora Andrade Gutierrez, um processor inovador para construção de casas populares baseado no Sistema Andrade Gutierrez de Construção Industrializada, cuja peça fundamental é o Tijolito;
para atingir o objetivo, a Construir, além da montagem de uma unidade fabril, investiu também na constituição da empresa Conterra Mineração e Comércio Ltda., que iniciou suas atividades em 1/10/2003, visando ao fornecimento de mineral selecionado e classificado para a fabricação do Tijolito;
desde sua fundação até 2/4/2009, quando assinou o contrato de desenvolvimento de tecnologia com a Finep, a Construir efetuou todas as pesquisas e desenvolvimentos para o sistema apenas com recursos próprios, sem nenhuma subvenção ou empréstimo de qualquer órgão público, tendo construído casas financiadas pela CEF, creches, escolas e postos de saúde, dentre outras obras no Brasil, e exportado casas para Trinidad e Tobago, bem como participado do programa de incubação da Universidade Federal Fluminense (UFF) para maior desenvolvimento do sistema construtivo;
dentre os clientes atendidos destacam-se a Caixa Econômica Federal, o Exército Brasileiro, a Prefeitura de Duque de Caxias, a Prefeitura de Magé, a Prefeitura de Macaé e diversos particulares;
um dos gargalos tecnológicos a serem resolvidos era o desenvolvimento da prensa para produzir o Tijolito, o que motivou a apresentação do projeto "A Mágica da Lógica" no âmbito do edital de Seleção Pública MCT/Finep/FNDCT Subvenção Econômica à Inovação 1/2008;
a proposta foi selecionada e o contrato foi assinado em 2/4/2009, prevendo dezoito meses para o término do projeto e seis meses, após o término, para a prestação de contas;
o plano de trabalho foi implementado e a prestação de contas da primeira parcela dos recursos foi aprovada pela Finep;
a segunda parcela dos recursos foi integralmente investida no projeto, mas a montagem da prensa não foi concluída em razão de mudança nas Normas Brasileiras de Desempenho para Edificações Habitacionais de até 5 pavimentos, que impediam, no Brasil, a comercialização e aplicação dos Tijolitos nas dimensões em que estava sendo produzido;
até a norma ABNT NBR 15.575, o Tijolito atendia a todas as especificações anteriores das normas concernentes aos tijolos de solo cimento;
nada indicava qualquer possível inadequação futura às normas da ABNT, pois a comunidade científica apoiava e estudava a solução, sempre com o acompanhamento e investimento da Construir;
após a assinatura do contrato de subvenção econômica entre a Construir e a Finep, e a subsequente contratação dos fornecedores, faltando apenas a aplicação dos recursos privados, conforme apresentado na primeira prestação de contas, foi divulgada a norma ABNT NBR 15.575, que passaria a regular o desempenho mínimo para Edificações Habitacionais até cinco pavimentos;
 os trabalhos da inovação tecnológica previstos no contrato de subvenção econômica n. 01.09.0105 foram formalizados e desenvolvidos antes do conhecimento por parte da Construir das novas normas de desempenho;
com a entrada em vigor da NBR 15.575, que estabelecia novos padrões de qualidade para construções de edificações de até cinco pavimentos, todo o trabalho deveria ser recomeçado, pois, mudando a dimensão do Tijolito, todos os investimentos foram perdidos;
o Tijolito era fabricado nas dimensões de 110x220x100 mm e deveria ser adequado para a largura de mínima de 140 mm, ou seja, um aumento de mais de 30% que alterava tudo que havia sido projetada e executado;
como o sistema construtivo utiliza o Tijolito inteiro e o meio tijolo, o cumprimento também teria que ser alterado para 280 mm, o dobro da largura;
a mudança parece pequena, mas, em ambiente fabril, impactaria todos os desenvolvimentos e ensaios realizados, desde a pressão mínima para a prensa, com novos moldes, ensaios de comportamento técnico, resistência a compressão e tração;
o cenário à época demonstra a total boa-fé tanto da parte da Finep quanto da Construir;
todos os valores públicos foram aplicados no desenvolvimento do projeto, sendo que a montagem final e os testes deveriam ser feitos com recursos próprios da empresa, que sempre investiu pesadamente no projeto, em função da meta acertada com a Construtora Andrade Gutierrez;
os técnicos da empresa listaram os desenvolvimentos complementares necessários e, para fazer frente aos novos e imprevisíveis investimentos, a Construir apresentou, no âmbito da Seleção Pública MCT/Finep/FNDCT - Subvenção Econômica à Inovação 1/2009, novo projeto denominado "Adequação do Projeto Mágica da Lógica às Novas Normas de Desempenho de Sistemas Construtivos";
na ocasião ainda não havia certeza sobre as medidas a serem adotadas para a fabricação do Tijolito;
além disso, não se esperava a magnitude das mudanças obrigatórias e nem mesmo se conhecia o texto final das normas, que ainda estavam em debates e testes;
de acordo com o resultado preliminar da Seleção Pública 1/2009, o novo projeto poderia receber até R$ 889.500,00, recursos suficientes para o término dos trabalhos, contudo, por ocasião do resultado final, o limite máximo aprovado pela Finep caiu para R$ 503.260,00;
posteriormente, a Finep decidiu, unilateralmente e sem respeitar o devido processo administrativo, suspender a contratação do projeto "Adequação do Projeto Mágica da Lógica às Novas Normas de Desempenho de Sistemas Construtivos";
tal fato inviabilizou o término dos desenvolvimentos tecnológicos necessários para readequar o produto objeto da subvenção anterior às exigência da NBR 15.575 e rompeu o equilíbrio econômico-financeiro do contrato de desenvolvimento tecnológico;
em situação semelhante, Tribunal Regional Federal da 2ª Região entendeu que aprovação na Seleção Pública, com atendimento dos requisitos editalícios, gera direito à subvenção econômica, conforme processo 0022466-67.2010.4.02.5101;
 inicialmente, a Construir deu continuidade ao desenvolvimento do projeto com recursos próprios e honrou todos os contratos assinados com fornecedores para concluir o projeto iniciado em 2008;
 entretanto, se o projeto fosse finalizado como se encontrava então, consumiria mais recursos para um produto que não poderia ser produzido e colocado no mercado, ou seja, as partes componentes da prensa foram produzidas, mas a montagem final do equipamento e os testes, que seriam conduzidos com recursos próprios da empresa, não foram concluídos por perda superveniente da possibilidade de uso do bem desenvolvido;
 as atividades da fábrica tiveram que ser paralisadas, para não entregar um produto que poderia gerar um enorme passivo jurídico para a empresa, por estar fora das normas da ABNT;
 a empresa nunca mais produziu o Tijolito e demitiu todos os seus empregados;
 a fábrica continua montada no mesmo local, aguardando o desenvolvimento do projeto de uma nova prensa para voltar às atividades;
a atual penúria financeira pode ser ainda comprovada pelas execuções fiscais ajuizadas pela União, em razão do não pagamento de impostos;
 além disso, a Conterra, fornecedora da matéria-prima para a produção do Tijolito, sofreu agressões ilegítimas do Estado;
 a Petrobras invadiu a lavra mineral de concessão da Conterra para assentamento de gasoduto nos limites da mina, conforme ação de reintegração de posse 0030542.21.2009.8.19.0021 da 3ª Vara Cível de Duque de Caxias;
 a Fundação Departamento de Estradas de Rodagem do Estado do Rio de Janeiro (DER-RJ) esbulhou a mina da Conterra com a justificativa de efetuar a obra do Arco Metropolitano, conforme narrado nos processos 0031885-52.2009.0021 e 0001045-88.2011.8.19.0021 da 1ª Vara Cível de Duque de Caxias, 0001112-95.2011.4.02.5118 e 0002786-40.2013.4.02.5118 junto ao Tribunal Regional Federal da 2ª Região e mandado de segurança MS 31.366 no Supremo Tribunal Federal;
pelos motivos expostos, imprevisíveis e supervenientes à contratação do projeto, a empresa não pode mais fazer os investimentos necessários para a adequação do projeto da prensa, tendo que arcar com os altos custos da inatividade da fábrica;
 de acordo com o entendimento do STF no RE 669069, ocorreu a prescrição do contrato entre a Construir e a Finep, assinado em 2/4/2009 com previsão de encerramento dezoito meses após a assinatura e apresentação de prestação de contas até seis meses após o encerramento, não podendo a Construir ou a Finep pleitear exigir direitos acerca do referido instrumento;
 independentemente de todas as razões expostas, a Construir irá finalizar o projeto da prensa, por ser a única alternativa para voltar a atuar no mercado da construção civil, sob pena de fechar suas portas definitivamente, caso não atinja o objetivo;
 apesar do Tijolito não ter as dimensões aprovadas pelas atuais normas da ABNT, as diversas construções já em uso e o conhecimento científico desenvolvido atestam a viabilidade do sistema como um todo;
 a produção do Sistema Andrade Gutierrez de Construção Industrializada somente poderá ser retomada após a aplicação dos recursos previstos no projeto selecionado pela chamada pública de Subvenção 1/2009; 
 a amplitude das mudanças exigidas pela NBR 15.575 foi reconhecida pela própria Finep que, por meio da Chamada Pública MCT/MCIDADES/Finep/FNDCT/AT - SINAT- Infraestrutura Laboratorial - 10/2010, destacou como objetivo específico "ampliar o escopo de ensaios para avaliação técnica de produtos e processos inovadores na área da construção civil, tendo como referência as avaliações de desempenho conforme a ABNT NBR 15757";
 a empresa aguarda apenas o julgamento das ações de interdito proibitório ajuizadas em 2009 e 2011 para recuperar suas finanças abaladas por atos ilegais do Estado;
 inexiste solidariedade objetiva entre obrigações de pessoas físicas e jurídica, razão pela qual as pessoas físicas devem ser excluídas do polo passivo da presente tomada de contas especial;
 o objetivo da chamada pública para concessão de subvenção econômica era apoiar o desenvolvimento de produtos, serviços e processos inovadores em empresas brasileiras e o edital não estipulava a condição de se obter um resultado, pois nunca existe a certeza do sucesso nas inovações;
 a obrigação assumida pelos candidatos a subvenção pública era a junção de esforços científicos e financeiros em busca de um objetivo comum;
a superveniente mudança das normas não estava entre os riscos identificáveis pela Construir, quando do início do projeto;
 se a Finep participou do desenvolvimento da nova norma de desempenho dos sistemas construtivos, como noticiado nos meios de comunicação, a responsabilidade pela junção de esforços em prol de um objetivo que não poderia ser alcançado foi efetuada sem a análise do risco jurídico e sem o rigor necessário;
 a Finep tinha conhecimento das mudanças na legislação, das necessidades de atualização do plano de trabalho, do custo e do prazo para prosseguimento da execução do projeto e, mesmo tendo aprovado o projeto das adequações necessárias, desistiu, sem qualquer justificativa, do projeto e inviabilizou sua continuidade;
 a cláusula sétima do contrato de subvenção previa a guarda da documentação pelo prazo de cinco anos;
 a cláusula décima terceira do contrato de subvenção previa que a não execução do projeto ou a sua execução parcial decorrente de insucesso técnico devidamente justificado e aprovado pela Finep não ensejaria a instauração de tomada de contas especial;
 até hoje não está disponível no mercado qualquer tecnologia de prensa para tijolos de solo cimento que atenda às normas brasileiras, com largura mínima de 140 mm;
 a prensa fabricada perdeu a sua utilidade por fato superveniente - mudança na norma - e não por qualquer problema de execução do projeto.
Outrossim, cabe registrar que as alegações da empresa Construir fornecem detalhes técnicos dos projetos e das dificuldades técnicas envolvidas no redimensionamento do Tijolito e da prensa para produzi-lo.
IV. Análise
O principal argumento que permeia as defesas da empresa Construir e seus sócios reside na ocorrência de evento imprevisível - o advento da NBR 15.575 - que implicaria a alteração das dimensões do Tijolito e teria tornado imprestáveis os produtos obtidos nas fases 1 a 5 do projeto "A Mágica da Lógica" e inviabilizado a subsequente montagem da prensa para sua fabricação.
A alegação, contudo, não guarda coerência, com alguns fatos a respeito da NBR 15.575 e dos editais de seleção pública da Finep dos quais a Construir participou.
Inicialmente, vejamos alguns dados sobre a NBR 15.575. De acordo com o "Guias para Arquitetos na aplicação da Norma de Desempenho ABNT NBR 15.575" do Conselho de Arquitetura e Urbanismo do Brasil, disponível em http://www.caubr.gov.br/wp-content/uploads/2015/09/2_guia_normas_final.pdf, a primeira versão da NBR 15.575 foi publicada em 2008 (peça 57, p. 3, grifamos) :
Os primeiros estudos sobre a Norma de Desempenho datam de 2000, por meio de uma iniciativa da Caixa Econômica Federal e da Financiadora de Estudos e Projetos (Finep) - Inovação e Pesquisa. Desde então o tema gerou intensas discussões na sociedade brasileira com a participação de vários segmentos da indústria da construção civil.
Em 2007 foi disponibilizada a primeira edição da ABNT NBR 15.575 para consulta pública, com vistas à sua publicação em 2008 e posterior aplicação. No entanto, após vários julgamentos sobre correções e aperfeiçoamentos, a mesma foi adiada sendo finalmente publicada em julho de 2013, o que representa uma conquista e um marco para a sociedade e o mercado habitacional brasileiro.
A mesma informação consta da publicação "Norma de Desempenho, Um Marco Regulatório na Construção Civil - Manual de Orientação", disponível em http://precisao.eng.br/public/manual-nd.pdf (peça 58, p. 14) :
O caminho trilhado nos últimos quinze anos teve início com uma publicação técnica elaborada pelo IPT (Instituto de Pesquisas Tecnológicas) no ano de 1998, para o PBQP-H (Programa Brasileiro da Qualidade e Produtividade do Habitat) , que resultou no surgimento da Comissão de Estudos da ABNT no ano 2000, cujos trabalhos se estenderam até 2008, quando o primeiro texto foi publicado, com exigibilidade prevista para 2010, tendo sido prorrogado para 2012, quando ocorreu nova prorrogação, objetivando permitir o término do trabalho de revisão.
Na peça 59, p. 7, juntamos o histórico da NBR 15.575 extraído de apresentação de Fulvio Vittorino, engenheiro do Instituto de Pesquisas Tecnológicas (IPT) , vinculado à Secretaria de Desenvolvimento Econômico, Ciência, Tecnologia e Inovação do Estado de São Paulo, que mostra de forma didática a cronologia das publicações da NBR 15.575 (disponível em https://edisciplinas.usp.br/pluginfile.php/4116880/mod_resource/content/1/FULVIO-Aula%20FAU%202017%20NBR%2015575.pdf. Ele mostra que a primeira versão da NBR 15575 foi publicada em 12/5/2008 para entrar em vigor dois anos depois, em 12/5/2010, e ser exigível em 12/11/10, tendo, contudo, entrado em revisão até 19/2/2013, quando foi publicada a versão atual, que passou a ser exigível a partir de 19/7/2013 e foi confirmada em 6/10/2017 (peça 60, p. 7) .
Vejamos, agora, as informações sobre a Seleção Pública MCT/Finep/FNDCT de Subvenção Econômica à Inovação 1/2008 - da qual a Construir participou com o projeto "A Mágica da Lógica" - e a Seleção Pública MCT/Finep/FNDCT de Subvenção Econômica à Inovação 1/2009 - da qual a empresa participou com o projeto "Adequação do projeto A Mágica da Lógica às novas normas de desempenho de sistemas construtivos" (peça 56) .
O edital da Seleção Pública MCT/Finep/FNDCT de Subvenção Econômica à Inovação 1/2008 foi publicado em 13/5/2008 (peça 56, p. 2) , ou seja, no dia seguinte à publicação da primeira versão da NBR 15.575, então prevista para entrar em vigor em 12/5/2010.
Como já mencionado, a empresa Construir participou desta seleção pública e teve o projeto "A Mágica da Lógica" aprovado, conforme resultado divulgado em 9/12/2008 (peça 56, p. 2 e 27) .
O contrato decorrente desta seleção pública somente viria a ser assinado pela Finep e pela Construir em 2/4/2009 (peça 1, p. 52-68) .
Antes disso, em 19/12/2008, foi publicado o edital da Seleção Pública MCT/Finep/FNDCT de Subvenção Econômica à Inovação 1/2009. O seu cronograma previa o envio do projeto até 27/3/2009, prazo posteriormente prorrogado até 31/3/2009 (peça 56, p. 31, 35 e 93) . A Construir participou desta seleção com o projeto "Adequação do projeto A Mágica da Lógica às novas normas de desempenho de sistemas construtivos". Forçoso concluir, portanto, que, antes de assinar o contrato de Concessão de Subvenção Econômica 01.09.0105.00 em 2/4/2009 a empresa já tinha ciência do impacto da NBR 15.575 sobre o projeto "A Mágica da Lógica", tanto é assim que já estava participando da Seleção Pública 1/2009 com o projeto de adequação.
Não procede, destarte, a alegação de q	ue o advento da NBR 15.575 foi evento imprevisível que teria surpreendido os responsáveis no curso da implementação do projeto "A Mágica da Lógica". Diferentemente do que asseveram os responsáveis, a divulgação da NBR 15.575 não ocorreu após assinatura do contrato com a Finep. A primeira versão da NBR 15.575 foi publicada em 13/5/2008, quase um ano antes da assinatura do Concessão de Subvenção Econômica 01.09.0105.00 em 2/4/2009, e o envio do projeto de adequação no âmbito Seleção Pública MCT/Finep/FNDCT de Subvenção Econômica à Inovação 1/2009 evidencia que os responsáveis tinham ciência da norma antes mesmo de firmarem o contrato com a Finep. Não se pode aceitar, assim, a alegação de que os trabalhos de inovação tecnológica previstos no Contrato de Subvenção Econômica 01.09.0105 foram formalizados e desenvolvidos antes do conhecimento por parte da Construir das novas normas de desempenho.
O Relatório Técnico Parcial do projeto "A Mágica da Lógica" foi encaminhado pela Construir à Finep em 26/11/2009. Cerca de dois meses depois, em 19/1/2010, a Finep realizou visita de acompanhamento técnico, recomendando a aprovação do Relatório Técnico Parcial (peça 1, p. 96) . Em nenhum desses documentos foi mencionado, pela Construir ou pela Finep, o possível impacto da NBR 15.575 no desenvolvimento da prensa e na viabilidade do projeto, embora, a empresa já soubesse da necessidade de adequações ao projeto.
Os responsáveis ponderam que não havia certeza sobre as medidas a serem adotadas para a fabricação do Tijolito e que não esperavam a magnitude das mudanças obrigatórias e nem mesmo se conhecia o texto final das normas, que ainda estavam em debates e testes. Vimos, entretanto, que a NBR 15.575 foi publicada quase um ano antes da assinatura do contrato de Concessão de Subvenção Econômica 01.09.0105.00 e que os responsáveis tinham conhecimento dos impactos que a nova norma provocaria no projeto, haja vista a apresentação do projeto de adequação antes mesmo de firmarem compromisso junto à Finep. 
Os responsáveis mencionam ainda, o cenário de incerteza quanto ao tamanho do Tijolito e à magnitude das mudanças nas normas, mas não esclarecem por que, em tal contexto, assumiram compromissos junto à Finep vinculados ao desenvolvimento de um produto que não atenderia aos requisitos nelas previstos.
No que tange às ações judiciais relativas à invasão da propriedade da Conterra - fornecedora da matéria-prima para a fabricação do Tijolito - pela Petrobras e pelo DER-RJ, trata-se, sem dúvida, de assunto atinente à vida das empresas Construir e Conterra, mas, a nosso ver, sem relação direta com a questão tratada nos autos, que cuida de subvenção econômica concedida à empresa Construir para o desenvolvimento de prensa cujo protótipo sequer chegou a ser executado, ou seja, sequer demandou a utilização de matéria-prima fornecida pela Conterra, como se depreende da informação prestada pelo analista da Finep (peça 1, p. 148) :
Conforme resposta ao MEMO/DPC/0621/2015 feita em 02/12/2015, só foram executadas as etapas 1 a 4 e parte da etapa 5, o que não caracteriza a execução do protótipo da prensa prevista no Plano de Trabalho e sim a elaboração do projeto e contratação da execução das peças e subsistemas. 
Como não tivemos mais informações sobre a continuidade do projeto, considero que nada do que foi executado tem serventia.
Assim, em que pese as ocorrências tratadas nas ações judicias possam ter afetado as finanças das empresas Construir e Conterra, os responsáveis não lograram demonstrar a relação direta de tais eventos com a impossibilidade de concluir o projeto e prestar contas dos recursos recebidos.
A respeito do tema prescrição, a jurisprudência esta Corte de Contas é no sentido de que a tese fixada pelo STF no RE 669.069 (Repercussão Geral 666) , que trata da incidência da prescrição nos débitos com a União decorrentes de ilícitos civis (prazo prescricional de cinco anos) , não alcança prejuízos que decorram de ilícitos administrativos, como a não comprovação da regular gestão de recursos públicos, que são imprescritíveis, conforme Acórdão 11228/2017-TCU-Primeira Câmara (Relator Benjamin Zymler) , 232/2017-TCU-Primeira Câmara (Relator Bruno Dantas) , 2910/2016-TCU-Plenário (Relatora Ana Arraes) , 5939/2016-TCU-Segunda Câmara (Relator Marcos Bemquerer) e 5928/2016-TCU-Segunda Câmara (Relator Vital do Rêgo) .
Quanto à responsabilização solidária dos sócios da empresa Construir, cabe registrar que, no caso de transferências voluntárias de recursos federais a entidades privadas, tem entendido corretamente o TCU que não é necessário desconsiderar a personalidade jurídica dessa espécie de beneficiário para que seus administradores sejam pessoalmente responsabilizados pelos danos causados ao erário, sendo solidária a responsabilidade deles com a pessoa jurídica de direito privado, conforme Acórdão 7436/2016-TCU-Primeira Câmara (Relator Bruno Dantas) :
A pessoa jurídica de direito privado e seus administradores respondem solidariamente pelos danos causados ao erário na aplicação de recursos oriundos de subvenção econômica, uma vez que esta configura transferência voluntária de recursos federais de um ente público para uma pessoa jurídica, pública ou privada, visando ao atingimento de interesse comum. Portanto, a responsabilidade solidária nessa situação está compreendida na hipótese prevista na Súmula TCU 286.
A Súmula 286 do Tribunal de Contas da União deixa assente que a pessoa jurídica de direito privado destinatária de transferências voluntárias de recursos federais feitas com vistas à consecução de uma finalidade pública responde solidariamente com seus administradores pelos danos causados ao erário na aplicação desses recursos.
De acordo com o estatuto da Construir, os Srs. Wilson Moraes Alvarenga e Jairo Boechat Junior possuem, respectivamente, 51% e 49% do capital social da empresa. Além disso, a cláusula quarta estabelece que "a gerência e a administração da sociedade será exercida sempre em conjunto pelos sócios" (peça 1, p. 40-48) .
Não há que falar, portanto, em inexistência de solidariedade das pessoas físicas e sua exclusão do polo passivo da presente tomada de contas especial.
Os responsáveis argumentam, ainda, que a cláusula décima terceira do contrato de subvenção previa que a não execução do projeto ou a sua execução parcial decorrente de insucesso técnico devidamente justificado e aprovado pela Finep não ensejaria a instauração de tomada de contas especial. Ocorre que não há nos autos nenhum elemento que demonstre que a Construir ou seus sócios buscaram apresentar justificativas técnicas junto à Finep antes da instauração da presente tomada de contas especial. Ao contrário, há a informação do analista da entidade informando que, após 22/3/2010, quando a empresa comunicou a locação de um novo escritório no Rio de Janeiro, "não conseguimos mais comunicação com a empresa e não recebemos mais nenhum relatório sobre o andamento do projeto". Ademais, a Construir se omitiu no dever de prestar contas dos valores transferidos por força do Contrato de Concessão de Subvenção Econômica 01.09.0105.00 como mencionado na citação desta Corte.
Com relação a um suposto rompimento do equilíbrio econômico-financeiro por parte da Finep, os responsáveis não lograram apresentar quaisquer evidências nesse sentido. Tampouco há, nos autos, qualquer elemento que corrobore tal afirmação. Ao contrário, há evidências de que, após o recebimento da 2ª parcela dos recursos de subvenção econômica em 16/4/2010, a Finep não conseguiu mais entrar em contato com a empresa ou seus sócios, tendo o Sr. Jairo Boechat Junior se manifestado somente depois de instaurada a presente tomada de contas especial, como relatado no parágrafo 16 desta instrução.
Quanto à alegação de que a Finep teria falhado na análise do projeto, pois tinha ciência das mudanças na legislação e da necessidade de atualizar o plano e trabalho, os responsáveis também não apresentaram quaisquer documentos ou elementos que sustentem sua afirmação que, ademais, dependeria da comprovação de que a não execução do projeto se deveu efetivamente à impossibilidade de montar prensa para fabricação de Tijolito que atendesse à norma de desempenho NBR 15.575, o que, ademais, os responsáveis não conseguiram igualmente demonstrar de forma inequívoca.
Por fim, no que tange à guarda da documentação comprobatória pelo prazo de cinco anos, é importante lembrar que o Decreto 93.872, em seu art. 66, § 2º, estabelece que a documentação comprobatória da aplicação da subvenção ou auxílio ficará arquivada na entidade beneficiada, à disposição dos órgãos de controle interno e externo, durante o prazo de cinco anos da aprovação da prestação de contas, ou seja, o prazo só tem início com a aprovação da prestação de contas, o que não ocorreu, haja avista que os responsáveis sequer prestaram contas dos recursos recebidos a título de subvenção econômica.
Ante todo o exposto, somos de opinião que a empresa Construir Rio de Janeiro Empreendimentos Ltda. e seus sócios, os Srs. Jairo Boechat Junior e Wilson Moraes Alvarenga, não lograram comprovar a inexecução total e da não comprovação da boa e regular aplicação dos recursos recebidos, em face da omissão no dever de prestar contas dos valores transferidos por força do Contrato de Concessão de Subvenção Econômica 01.09.0105.00 (Referência Finep 1222/2008) , celebrado com a Finep em 2/4/2009 com fundamento na Lei 10.973/2004, razão pela qual devem ser rejeitadas as suas alegações de defesa.
CONCLUSÃO
	Em face da análise promovida na seção "Exame Técnico", propõe-se rejeitar as alegações de defesa apresentadas pela empresa Construir Rio de Janeiro Empreendimentos Ltda. e seus sócios, os Srs. Jairo Boechat Junior e Wilson Moraes Alvarenga, uma vez que não foram suficientes para sanear as irregularidades a eles atribuídas. 
Os argumentos de defesa tampouco lograram afastar o débito imputado aos responsáveis. Ademais, inexistem nos autos elementos que demonstrem sua boa-fé ou a ocorrência de outros excludentes de culpabilidade. Desse modo, suas contas devem, desde logo, ser julgadas irregulares, nos termos do art. 202, § 6º, do Regimento Interno/TCU, procedendo-se à sua condenação em débito e à aplicação da multa prevista no art. 57 da Lei 8.443/1992. 
PROPOSTA DE ENCAMINHAMENTO
Diante do exposto, submetem-se os autos à consideração superior, propondo ao Tribunal:
com fundamento nos arts. 1º, inciso I, 16, inciso III, alíneas "a" e "c', da Lei 8.443/1992 c/c os arts. 19 e 23, inciso III, da mesma Lei, e com arts. 1º, inciso I, 209, incisos I e III, 210 e 214, inciso III, do Regimento Interno, que sejam julgadas irregulares as contas de Construir Rio de Janeiro Empreendimentos Ltda. (CNPJ 05.161.233/0001-90) e seus sócios Jairo Boechat Junior (CPF XXX.747.896-XX) e Wilson Moraes Alvarenga (CPF XXX.860.308-XX) , e condená-los, solidariamente, ao pagamento das quantias a seguir especificadas, com a fixação do prazo de quinze dias, a contar das notificações, para comprovarem, perante o Tribunal (art. 214, inciso III, alínea "a", do Regimento Interno) , o recolhimento das dívidas aos cofres do Fundo Nacional de Desenvolvimento Científico e Tecnológico, atualizadas monetariamente e acrescidas dos juros de mora, calculados a partir das datas discriminadas, até a data dos recolhimentos, na forma prevista na legislação em vigor:
	VALOR ORIGINAL (R$) 
	DATA DA OCORRÊNCIA

	455.904,00
	11/5/2009

	431.996,00
	16/4/2010

Valor atualizado até 25/4/2018: R$ 1.461.870,13 (peça 61) 
aplicar à empresa Construir Rio de Janeiro Empreendimentos Ltda. (CNPJ 05.161.233/0001-90) e seus sócios Jairo Boechat Junior (CPF XXX.747.896-XX) e Wilson Moraes Alvarenga (CPF XXX.860.308-XX) , individualmente, a multa prevista no art. 57 da Lei 8.443/1992 c/c o art. 267 do Regimento Interno, com a fixação do prazo de quinze dias, a contar das notificações, para comprovarem, perante o Tribunal (art. 214, inciso III, alínea "a", do Regimento Interno) , o recolhimento das dívidas aos cofres do Tesouro Nacional, atualizadas monetariamente desde a data do acórdão até a dos efetivos recolhimentos, se forem pagas após o vencimento, na forma da legislação em vigor;
autorizar, desde logo, nos termos do art. 28, inciso II, da Lei 8.443/1992, a cobrança judicial das dívidas caso não atendidas as notificações;
encaminhar cópia da deliberação que vier a ser proferida, bem como do relatório e do voto que a fundamentarem, ao Procurador-Chefe da Procuradoria da República no Estado do Rio de Janeiro, nos termos do § 3º do art. 16 da Lei 8.443/1992 c/c o § 7º do art. 209 do Regimento Interno do TCU, para adoção das medidas que entender cabíveis".
2.	O Ministério público junto ao TCU manifestou-se de acordo com a proposta da unidade técnica. 
	É o relatório.

Newton Moraes Alvarenga Júnior (OAB/RJ 140.793).

Procurador Marinus Eduardo De Vries Marsico.

TOMADA DE CONTAS ESPECIAL. CONTRATO DE CONCESSÃO DE SUBVENÇÃO ECONÔMICA. ADEQUAÇÃO DAS MEDIDAS DE UM TIJOLO ESTRUTURAL (TIJOLITO) E A FABRICAÇÃO DE UMA NOVA PRENSA PARA AUMENTO DE PRODUTIVIDADE NA PRODUÇÃO DO INSUMO. INEXECUÇÃO DO PROTÓTIPO DA PRENSA. INUTILIDADE DA PARCELA CONCLUÍDA. DÉBITO TOTAL. CITAÇÃO DA CONTRATADA E DOS SÓCIO-ADMINISTRADORES DA ENTIDADE. REJEIÇÃO DAS ALEGAÇÕES DE DEFESA. CONTAS IRREGULARES. DÉBITO SOLIDÁRIO. MULTAS.

TOMADA DE CONTAS ESPECIAL (TCE)

Secretaria de Controle Externo de Tomada de Contas Especial (SecexTCE).

Trata-se de tomada de contas especial instaurada pela Financiadora de Estudos e Projetos (Finep) em razão da inexecução e da omissão no dever de prestar contas dos recursos repassados à empresa Construir Rio de Janeiro Empreendimentos Ltda. por força do Contrato de Concessão de Subvenção Econômica 01.09.0105.00 (Referência Finep 1222/2008) , que tinha por objeto a execução do projeto "A Mágica da Lógica".
2.	Conforme plano de trabalho aprovado, o projeto visava adequar as medidas do tijolito, uma espécie de tijolo estrutural de encaixe, bem como fabricar uma nova prensa de maior produtividade. Almejava-se com a medida aumentar a oferta, diminuir os custos de produção e adequar as dimensões das peças para facilitar a integração com outros sistemas modulares. A Construtora Andrade Gutierrez detinha a patente do tijolito nas dimensões de 220mm (comprimento) por 110mm (largura) , enquanto que a proposta era criar um mecanismo para gerar blocos de 250mm de comprimento e 125mm de largura. 
3.	A Finep repassou R$ 887.900,00, ficando prevista a contrapartida de R$ 292.350,00 à contratada. Para conclusão do projeto, foram estabelecidas as seguintes etapas: 1) definição do produto; 2) descrição técnica do produto; 3) projetos complementares e executivos; 4) plano de gerenciamento do projeto; 5) contratação da execução das peças e subsistemas; 6) montagem da prensa; e 7) fechamento.
4.	A vigência do ajuste compreendeu o período de 2/4/2009 a 2/10/2010 (dezoito meses) , sendo que a prestação de contas deveria ser apresentada até 180 dias após o término do prazo de utilização dos recursos e de execução do projeto. Em visita de acompanhamento realizada em janeiro de 2010, a contratante verificou que as metas vinham sendo cumpridas. Na ocasião, restou consignado que as quatro metas iniciais estavam concluídas, a quinta (contratação da execução das peças e subsistemas) estava parcialmente cumprida e as demais, não iniciadas (peça 1, p. 92/96) . 
5.	Depois disso, a contratada não demonstrou ter cumprido as demais metas, nem apresentou a prestação de contas, razão pela qual foi autuada a presente tomada de contas especial. Houve a impugnação da integralidade dos recursos repassados, pois, não tendo sido montada a prensa, a parcela executada mostrou-se inútil.
6.	No âmbito deste Tribunal, foram citados a empresa Construir Rio de Janeiro Empreendimentos Ltda. e seus sócios-administradores, srs. Wilson Moraes Alvarenga e Jairo Boechat Júnior.
7.	Os responsáveis apresentam essencialmente os mesmos argumentos. Após expor um histórico dos fatos, reconhecem que a montagem da prensa não foi concluída. O motivo para tanto seria a mudança nas normas brasileiras de desempenho para edificações habitacionais (NBR ABNT 15.575) , que passaram supostamente a impedir a comercialização dos tijolitos nas dimensões acordadas no contrato de subvenção econômica. Alegam que, a partir da edição da referida norma, o tijolito deveria ser adequado para a largura mínima de 140mm, modificação que os pegou de surpresa.
8.	Mencionam o Código de Defesa do Consumidor (art. 39, VIII) , que dispõe ser vedado colocar, no mercado de consumo, qualquer produto em desacordo com as normas expedidas pelos órgãos oficiais competentes, ou, se normas específicas não existirem, pela Associação Brasileira de Normas Técnicas (ABNT) .
9.	Adicionalmente, argumentam que: a) o débito está prescrito, tendo em vista que, a partir do julgamento do Recurso Extraordinário 669.069 pelo STF, consolidou-se o entendimento pela utilização do prazo quinquenal; b) não existe solidariedade objetiva entre obrigações de pessoas físicas e jurídica, razão pela qual as pessoas físicas devem ser excluídas do polo passivo; c) o objetivo da subvenção econômica era apoiar o desenvolvimento de produtos e processos inovadores, não havendo no edital exigência de um resultado obrigatório, pois nunca existe a certeza do sucesso nas inovações; d) a superveniente mudança das normas não estava entre os riscos identificáveis pela contratada quando do início do projeto; e) a contratada está obrigada a guardar os documentos apenas pelo prazo de cinco anos; f) o contrato previu que a não execução do projeto ou a sua execução parcial decorrente de insucesso técnico devidamente justificado e aprovado pela Finep não ensejaria a instauração de tomada de contas especial; e g) a prensa fabricada perdeu a sua utilidade por fato superveniente - mudança na norma - e não por qualquer problema de execução do projeto. 
10.	A Sec/RJ analisou essas questões e propôs, com a anuência do Ministério Público junto ao TCU, rejeitar as alegações de defesa, julgando irregulares as contas dos jurisdicionados, condenando-os solidariamente em débito e aplicando-lhes a multa prevista no art. 57 da Lei 8.443/1992.
11.	Manifesto minha concordância com os pareceres precedentes, cujos fundamentos incorporo como razões de decidir, sem prejuízo das considerações que faço na sequênia. Passo ao exame das questões principais e, ao final, exponho as razões que me levar a rejeitar os demais pontos da defesa.
12.	O principal argumento reside na superveniência - imprevisível, na ótica dos responsáveis - da NBR 15.575, norma que alterou as dimensões mínimas dos tijolos com função estrutural, circunstância que teria tornado imprestáveis os produtos executados nas fases iniciais do projeto e inviabilizado a montagem da prensa para fabricação em larga escala. Ocorre que alegada imprevisibilidade não guarda suporte nas questões fáticas a seguir aduzidas. 
13.	A primeira versão daquela norma foi publicada em 12/5/2008 para entrar em vigor dois anos depois (12/5/2010) e ser exigível depois de transcorridos seis meses adicionais (12/11/2010) . Depois de sucessivas prorrogações, passou a ser exigível em 19/7/2013. 
14.	O edital que resultou o presente contrato foi publicado em 13/5/2008 (Seleção Pública MCT/Finep/FNDCT 1/2008 - peça 56, p. 3/18) , ou seja, no dia seguinte à publicação da primeira versão da NBR 15.575. Ele previa duas etapas, sendo que as interessadas deveriam entregar um projeto simplificado, consistente no preenchimento de um formulário eletrônico contendo a descrição do projeto, a inovação principal e o impacto do produto ou processo decorrente do projeto no mercado ou na sociedade, até o dia 30/6/2008, e o projeto detalhado até 1/9/2008. A Construir Rio de Janeiro Empreendimentos Ltda. elaborou estudo com o seguinte título: "A Mágica da Lógica".
15.	O contrato só veio a ser assinado no ano seguinte (2/4/2009) . Antes disso, em 19/12/2008, houve a publicação de um outro edital de subvenção econômica à inovação (Seleção Pública MCT/Finep/FNDCT 1/2009) , em que as interessadas deveriam enviar seus projetos até 31/3/2009, isto é, antes da assinatura do contrato decorrente da seleção pública anterior. A empresa arrolada participou deste segundo certame com a proposta de "Adequação do projeto 'A Mágica da Lógica' às novas normas de desempenho de sistemas construtivos". 
16.	Portanto, antes de assinar o contrato que está sendo impugnado, a empresa já tinha ciência da publicação da NBR 15.575 e de seus impactos sobre o projeto apresentado no ano de 2008. A alegada imprevisibilidade não merece prosperar. Do mesmo modo, rejeito a tese de que a referida norma seria um fato superveniente. 
17.	As inovações normativas deveriam estar contempladas no negócio jurídico ora em apreciação, até porque o projeto apresentado na segunda seleção pública não resultou qualquer contrato. A recusa corretamente ocorreu por parte da Finep.
18.	Os jurisdicionados alegam que a NBR 15.575 impediu a comercialização dos tijolitos nas dimensões originais (220mm x 110mm) , sendo inútil a continuidade do projeto e, por consequência, da montagem da prensa. Em primeiro lugar, ainda está obscura a razão pela qual foi abandonada a proposta de gerar blocos de 250mm de comprimento e 125mm de largura. Essa ideia constou no plano de trabalho aprovado e qualquer modificação dele dependeria de prévia anuência do contratante, autorização inexistente nos autos. 
19.	Em segundo lugar, a largura mínima de 140mm passou a ser exigida apenas para os blocos estruturais quando fossem utilizados em edificações de até cinco pavimentos. Para casas térreas e sobrados, a norma é explicita no sentido de não ser necessário o atendimento a essas dimensões mínimas dos componentes estruturais. A NBR 6136 estabelece que os blocos estruturais devem possuir largura mínima de 90 mm, nas edificações de no máximo um pavimento, e de 115 mm para aquelas de no máximo dois pavimentos. Ou seja, ainda que fosse produzida a prensa para tijolitos de 125mm, tal como previsto no plano de trabalho, não haveria impedimentos jurídicos e técnicos para a comercialização desses insumos. Ademais, a fabricação dos tijolitos na dimensão de 110mm ou de 125mm não impediria sua utilização nas casas populares térreas, finalidade mencionada no plano de trabalho e ratificada nas alegações de defesa (inclusive nas fotos juntadas) .
20.	Rejeitados os dois principais argumentos, passo ao exame das demais questões. 
21.	Acerca da alegada prescrição do débito, lembro que o ressarcimento ao Erário é imprescritível, nos termos do art. 37, § 5º, da Constituição, da Súmula TCU 282 e da reiterada jurisprudência do Supremo Tribunal Federal (MS 26210/DF, Rel. Min. Ricardo Lewandowski, Pleno, j. 4/9/2008, DJe 9/10/2008, dentre outros) . O precedente invocado pelos responsáveis (RE 669.069, Rel. Min. Teori Zavascki) apreciou dano ao Erário decorrente de colisão de automóveis (responsabilidade extracontratual) , que não se amolda ao caso concreto (responsabilidade contratual lato sensu) , e, por isso, deve ser afastado. Assim, entendo ser imprescritível o débito.
22.	Sobre a responsabilização de pessoas físicas e jurídicas, gostaria de ressaltar o entendimento desta Corte de Contas que, por meio do Acórdão 2763/2011-TCU-Plenário, julgou incidente de uniformização de jurisprudência, pacificando a responsabilidade solidária da pessoa jurídica de direito privado e dos administradores da entidade quando houver dano ao Erário na execução de instrumentos firmados por meio de transferência voluntária de recursos públicos federais. 
23.	Trata-se de hipótese em que incide o art. 70, parágrafo único, da Constituição Federal, na medida em que os administradores da empresa geriram recursos repassados à entidade, assumindo, com isso, a responsabilidade pela correta execução do objeto. Essa questão já foi apreciada pelo Colegiado, como pode ser visto na seguinte passagem (Acórdão 7436/2016-TCU-Primeira Câmara, Rel. Min. Bruno Dantas) :
"A pessoa jurídica de direito privado e seus administradores respondem solidariamente pelos danos causados ao erário na aplicação de recursos oriundos de subvenção econômica, uma vez que esta configura transferência voluntária de recursos federais de um ente público para uma pessoa jurídica, pública ou privada, visando ao atingimento de interesse comum. Portanto, a responsabilidade solidária nessa situação está compreendida na hipótese prevista na Súmula TCU 286".
24.	Portanto, mantenho a responsabilidade dos srs. Wilson Moraes Alvarenga e Jairo Boechat Júnior no polo passivo da presente TCE.
25.	Assiste razão aos jurisdicionados quando alegam que o objetivo da subvenção econômica era apoiar o desenvolvimento de produtos e processos inovadores. Por certo, o edital não pode exigir a entrega de um resultado obrigatório (aumento da produtividade na confecção dos tijolitos) , mas a contratada está obrigada a executar todo o projeto com empenho (cláusula sétima, item 2, alínea "a") , não sendo lícito deixar de cumprir as metas inicialmente acordadas, como a confecção de todas as formas e a montagem final do equipamento. 
26.	Os responsáveis alegam que estariam obrigados a guardar os documentos financeiros e contábeis apenas pelo prazo de cinco anos. De fato, esta obrigação está prevista na cláusula terceira, item 2, alínea "d", do contrato. Ocorre que a impugnação decorreu não de problemas relacionados à execução financeira do projeto, mas da falta de entrega do equipamento previsto. Assim, rejeito a questão. 
27.	Por fim, a cláusula décima terceira do contrato estabeleceu que a não execução do projeto, ou a sua execução parcial, decorrente de insucesso técnico devidamente justificado e aprovado pela Finep não enseja a instauração de tomada de contas especial. Como se percebe, essa permissão contratual pressupõe a existência de alguns requisitos não preenchidos no caso concreto, como a existência de um insucesso técnico e o reconhecimento dessa circunstância pela contratante. 
28.	A inexecução de algumas metas não pode ser vista como um insucesso técnico, mas sim como desídia da contratada, que recebeu os recursos e não executou as atividades propostas (montagem da prensa, por exemplo) . Em paralelo, tal inadimplemento não contou com a aprovação do Finep. Ao contrário, a entidade impugnou os gastos e instaurou a tomada de contas especial. Assim, rejeito a tese.
29.	Ante o exposto, voto por que seja adotada a deliberação que ora submeto ao Colegiado.
TCU, Sala das Sessões Ministro Luciano Brandão Alves de Souza, em 9 de julho de 2019.
BENJAMIN ZYMLER 
Relator